【裁判字號】    95,易,1853
【裁判日期】    951018
【裁判案由】    詐欺
【裁判全文】
臺灣臺北地方法院刑事判決              95年度易字第1853號
公  訴  人  臺灣臺北地方法院檢察署檢察官
被      告  乙○○原名謝威霖.
上列被告因詐欺案件，經檢察官提起公訴（95年度偵字第10057
號、11413號），本院判決如下：
    主    文
乙○○無罪。
    理    由
一、公訴意旨略以：被告乙○○明知自己帳戶提供他人使用，將
    因此遭詐騙集團利用詐取他人財物，竟仍基於幫助他人詐欺
    取財之未必故意，將其於民國九十五年一月二十三日，在臺
    北市大安區○○○路○段六十八號一樓之中國信託商業銀行
    敦化分行（下稱中國信託銀行敦化分行）開立之00000
    0000000號帳戶存摺、提款卡，在臺北市○○○路上
    ，提供予不詳姓名之人，致該人士可使用該帳戶遂行詐欺犯
    罪，而不違背乙○○之本意。嗣於同日，甲○○因尋找工作
    ，對方要求先付保證金，甲○○因而陷於錯誤，匯款一萬八
    千元入乙○○所有之中國信託銀行敦化分行帳戶；俟甲○○
    發覺有異後，始知受騙，而報警查獲上情。因認被告涉犯刑
    法第三十條第一項、第三百三十九條第一項幫助詐欺取財罪
    嫌云云。
二、按犯罪事實應依證據認定之，無證據不得認定犯罪事實；又
    不能證明被告犯罪者，應諭知無罪之判決，刑事訴訟法第一
    百五十四條第二項、第三百零一條第一項分別定有明文。次
    按，事實之認定應憑證據，如未能發現相當證據，或證據不
    足以證明，自不能以推測或擬制之方法，以為裁判基礎；又
    所謂認定犯罪事實之證據，係指足以認定被告確有犯罪行為
    之積極證據而言，而認定犯罪事實所憑之證據，雖不以直接
    證據為限，間接證據亦包括在內，然而無論直接或間接證據
    ，其為訴訟上之證明，須於通常一般人均不致有所懷疑，而
    得確信其為真實之程度，始得據之為有罪之認定，倘其證明
    尚未達到此一程度，而有合理懷疑存在時，事實審復已就其
    心證上理由予以闡述，敘明其如何無從為有罪之確信，因而
    為無罪之判決，尚不得任意指為違法；末按，刑事訴訟法第
    一百六十一條已於九十一年二月八日修正公布，其第一項規
    定：檢察官就被告犯罪事實，應負舉證責任，並指出證明之
    方法。因此，檢察官對於起訴之犯罪事實，應負提出證據及
    說服之實質舉證責任。倘其所提出之證據，不足為被告有罪
    之積極證明，或其指出證明之方法，無從說服法院以形成被
    告有罪之心證，基於無罪推定之原則，自應為被告無罪判決
    之諭知；最高法院著有二十九年上字第三一０五號、四十年
    臺上字第八十六號、七十六年臺上字第四九八六號、九十二
    年臺上字第一二八號判例可資參照。次按，刑法上幫助犯之
    成立，須行為人基於幫助正犯犯罪之意思，予正犯以精神上
    或物質上之助力而參與犯罪構成要件以外之行為，以助成正
    犯犯罪之實施為要件。如果，雖在外形上，可認為幫助，但
    對正犯之犯罪，無違法之認識，而欠缺幫助犯罪之故意，係
    基於其他原因，即難論以幫助犯；此亦有最高法院二十年上
    字第一０二二號判例、及八十八年度台上字第五八四八號判
    決要旨可資參照。
三、公訴人認被告乙○○涉犯幫助詐欺取財罪嫌，無非係以被告
    自承有將上開帳戶之存摺、金融卡交付予他人之事實、及告
    訴人甲○○指訴其受詐騙之情形，並有中國信託商業銀行客
    戶交易明細表、中國信託商業銀行九十五年三月十四日中信
    銀集作0000000000八九號函暨函附之開戶資料、
    帳戶歷史交易查詢等資為論據；訊據被告則堅詞否認有公訴
    人所指之幫助詐欺取財犯行，辯稱：伊於九十五年一月二十
    三日去中國信託銀行開戶後，將存摺及提款卡交給姓名不詳
    之人，係因為在報紙上看到求職廣告去應徵服務生時，對方
    叫伊帶開好戶之存摺及提款卡，說要拿這些資料回去作人事
    建檔，並跟伊約一小時後返還，伊在那裡等了一小時，對方
    都沒有來，後來打電話也一直推託，伊覺得怪怪的，隔天就
    打電話去中國信託銀行掛失，至甲○○被騙一萬八千元之事
    ，伊並不知情等語（參見本院九十五年九月十九日準備程序
    筆錄）。
四、經查：
  (一)被告於九十五年一月二十三日，至臺北市大安區○○○路○
    段六十八號一樓之中國信託商業銀行敦化分行（下稱中國信
    託銀行敦化分行）開立000000000000號帳戶，
    並在臺北市○○○路上某處，將上開帳戶之存摺及提款卡交
    付予不詳姓名年籍之人乙情，業據被告迭於警詢、偵查及本
    院審理時自承不諱（參見台灣板橋地方法院檢察署九十五年
    度偵字第一一０三三號卷，下稱偵卷第三至五頁、台灣台北
    地方法院檢察署九十五年度偵字第一一四一三號卷，下簡稱
    偵一卷第二一至二二頁及本院卷第十七頁背面），並有中國
    信託商業銀行九十五年三月十四日中信銀集作000000
    0000八九號函暨函附之開戶資料、帳戶歷史交易查詢一
    份在卷可憑（參見偵二卷字第七至九頁）；而被害人甲○○
    於同日求職時，經某不詳姓名之詐騙集團成員以佯稱找工作
    須先交付保證金云云，致使其陷於錯誤，遂依其指示匯款一
    萬八千元至被告所有之上開帳戶內等情，亦據被害人甲○○
    於警詢中指訴綦詳（參見同卷第三頁），並有被害人提出之
    中國信託商業銀行客戶交易明細表一紙附卷可稽（參見偵二
    卷第十二頁），是被害人甲○○確係遭詐騙集團詐騙將上開
    款項匯入被告上開帳戶之事實，固堪認定；惟本件尚應審究
    者，乃被告交付前揭帳戶存摺及金融卡予他人時，對於詐騙
    集團欲將上開帳戶作為詐欺犯罪之工具乙情，其主觀上有無
    幫助犯罪之認識及故意。
  (二)查被告供稱：伊是依報紙廣告打「0000000000」
    號行動電話去「珊瑚海」應徵服務人員，因該公司人員要求
    須開立中國信託商業銀行帳戶，方前往開戶並將上開帳戶之
    存摺及金融卡交付予該公司人員，以供人事建檔，然對方取
    走後並未依約於一小時後返還，且一直藉詞推託等語，業據
    其提出九十五年一月十八日自由時報廣告版影本一紙附卷為
    憑（參見偵卷第七頁），且被告所使用之00000000
    00號行動電話，於九十五年一月二十三日案發當日確有多
    次與該報紙刊登之「珊瑚海」求職廣告聯絡電話即0000
    000000號行動電話之通聯往來紀錄乙節，亦有卷附之
    通聯調閱查詢單可稽（參見同卷第十二至十九頁），而參諸
    前開查詢單所載，該行動電話為預付卡，於案發後業已停話
    ，且申辦及使用人均不明，致使檢調單位無從查緝乙情，與
    一般正常商家刊登求才廣告之聯絡情形亦屬相違。是本件依
    現存證據資料，尚難排除被告係遭詐騙集團假應徵之名而騙
    取帳戶使用之可能，被告上開所辯，核與社會經驗法則及常
    情無違，應堪信為真實。
  (三)次查，矧之被告於上開帳戶存摺及提款卡交付他人後翌日即
    九十五年一月二十四日，旋向中國信託商業銀行辦理電話掛
    失，此有九十五年九月二十六日中信銀集作0000000
    000一七號函在卷足憑，則苟被告確有幫助詐欺集團犯罪
    之認識及故意，其應無於交付存摺及提款卡之翌日，旋又將
    上開金融卡掛失，致使詐騙集團無法繼續使用上開帳戶及領
    取詐得款項花用之必要，由此益徵被告對於取得該帳戶提款
    卡之對象所欲實施之詐欺取財犯行，主觀上應無認識，而其
    上開交付行為，亦顯非本於幫助詐欺之認識而施以助力，再
    衡酌被告提供其帳戶予他人時並未獲有任何利益，有別於一
    般藉由提供金融機構帳戶予不法集團使用，以資牟利之情形
    ，故在無其他積極證據足以證明被告明知交付其帳戶之存摺
    等物係供非正當目的使用時，揆諸前開說明，即應為被告有
    利之認定，認被告對於其當時提供帳戶存摺、金融卡之行為
    ，可能供他人作為詐欺取財之工具，並無認識，自亦難遽認
    被告有幫助詐欺取財之不確定故意。
五、綜上所述，因公訴人所舉之證據，尚無法證明被告確有幫助
    詐欺取財之犯意。本院對於卷內訴訟資料經逐一剖析，參互
    審酌，尚無從獲得有罪之心證，揆諸前開法律規定及判例意
    旨，應諭知被告無罪之判決，以示慎審。
本案經檢察官孫小萍到庭執行職務。
據上論斷，應依刑事訴訟法第三百零一條第一項，判決如主文。
中    華    民    國    95    年    10    月     18   日
                  刑事第十三庭  審判長法  官 黃雅君
                                      法  官 鍾素鳳
                                      法  官 吳佳薇
上正本證明與原本無異。
如不服本判決，應於送達後十日內向本院提出上訴狀（須附繕
本）。
中    華    民    國    95    年    10    月     19   日
                                      書記官 潘文賢


司法院資訊處製作；財團法人民間司法改革基金會備份。
